臺灣高等法院刑事判決　　　　　　　　　　　　九十一年度上易字第二一三九號
　　上　訴　人
　　即　自訴人　乙○○
　　被　　　告　丙○○
　　　　　　　　甲○○
右上訴人因被告侵占案件，不服臺灣士林地方法院九十年度自更字第九號，中華民國
九十一年六月二十七日第一審判決，提起上訴，本院判決如左：
    主  文
上訴駁回。
    理  由
一、自訴意旨略稱：被告丙○○、甲○○二人為夫妻，自訴人在台北市經營沅立彩色
    印刷股份有限公司時與被告認識，被告二人已移居美國關島數年，在該地經營花
    店生意，但仍經常回國，被告因經商不順，急需資金週轉，見自訴人經濟寬鬆，
    即積極鼓吹自訴人辦理移民，以他們願意協助自訴人取得關島綠卡為由，施用極
    高明之詐術，自民國八十四年十月起陸續誘騙自訴人交付新台幣（下同）八百餘
    萬元，待自訴人察覺有詐時，因自訴人小孩寄宿被告於關島家中，自訴人亦不敢
    過於逼問，自訴人於八十五年二月間到關島時曾向被告稍加質疑，被告為取信自
    訴人，乃於八十五年二月二十四日書立證明書一份交自訴人收執，證明被告共收
    取自訴人美金三十萬元代為保管，待八十九年十月三十日再將保管之款項無息返
    還自訴人。八十八年初自訴人確定被告所說代辦移民之事根本虛假，自訴人小孩
    亦因無法辦妥關島移民而轉往美國洛杉磯求學，乃積極要求被告履行前允諾設定
    抵押權等諾言，然被告竟不加理睬。自訴人不得不於八十八年四月以被告觸犯刑
    法詐欺罪名提出告訴，但經檢察官以該案屬民事糾紛為由處分不起訴。自訴人雖
    無奈，亦只好待返款期限屆至，再行處理。八十九年十月間被告丙○○見還款期
    限將至，來函表示欲出售其所有不動產，要求自訴人承購以抵銷保管之款項，惟
   其不動產市價顯不足抵押權人取償，竟擬以高於市價近四百萬元之價格要求自訴
    人承購，被告所為顯係脫罪之障眼法，被告受託保管自訴人財物，欲據為己有，
    不願返還。因指被告等涉犯刑法第三百三十五條侵占罪嫌云云。
二、按犯罪事實應依證據認定之，無證據不得推定其犯罪事實，刑事訟訴法第一百五
    十四條定有明文。又事實之認定應憑證據，如未能發現相當證據，或證據不足以
    證明，自不能以推測或擬制之方法，以為裁判之基礎（最高法院四十年台上字第
    八六號著有判例參照）。而刑法上之侵占罪，以意圖為自己或第三人不法之所有
    ，而擅自處分自己持有他人之物，即變更持有之意思為不法所有之意思，為其構
    成要件，若行為人非持有他人之物，即不構成該罪。
三、自訴人指被告丙○○、甲○○涉嫌侵占，無非以自訴人陸續交付被告等八百餘萬
    元，被告等屆期未償還，且有證明書影本可證等情為據。惟訊據被告丙○○、甲○○均坦承自訴人於右揭時、地交付美金三十萬元之事實，惟堅決否認有何侵占
    犯行，一致辯稱：系爭款項是向自訴人借用，以投資關島之公司，便於替自訴人
    辦理綠卡，嗣自訴人任意撤資，要求還款，伊亦同意，但未同意保管，該「證明
    書」係自訴人書立要求被告等簽名，因係同意還款，且名義為「證明書」，非保
    管條，故未閱明證書內容即切結簽名等語。
四、查被告二人於八十五年二月十四日在關島書立證明書上固載明：「立證明書人茲
    證明前後共收取乙○○給付美金三十萬元，該款係為便於乙○○取得關島綠卡而
    暫交付立證明書人（指丙○○、甲○○，下同）處保管，立證明書人應於民國八
    十九年十月三十日前將保管之前匯款無息返還乙○○，恐空口無憑，特立此書存
    證。」等語，但質之自訴人在原審陳稱：「被告當初週轉不靈向我借款，累積到
    美金三十萬元，當時因為我小孩在被告家中，我不想向他們要利息，我認為借貸
    是要利息的，所以直接寫保管條。」、「他們怕人家知道（借貸），所以寫保管
    條」等語（見原審九十一年六月十三日審理筆錄），自訴人在本院訊問時亦陳明
    ：該款項確非八十五年二月十四交付被告等保管，而係早在八十四年十月間應被
    告等之邀到關島投資公司，伊並同意公司設立為自訴人名義為負責人，以利申請
    綠卡，因伊嗣不同意投資，而約定借款予被告等無誤等情屬實。且亦不否認嗣因
    其子離開關島，伊亦不再繼續辦理綠卡等情屬實（見本院卷第二一、二二頁）。
    參諸自訴人亦自承前開證明書係自訴人擬定書立持交被告等簽名之事實（見本院
    卷第二一頁），是綜上所述，堪信被告等所辯，本案之款項是向自訴人借系爭款
    項，並非如證明書上所載係代自訴人保管上開款項等詞屬實。故被告等與自訴人
    間就系爭款項係屬消費借貸之法律關係，至為明確。從而，自訴人既係將此筆款
    項借予被告等而交付被告等使用，則自訴人交付此筆款項予被告等時，該筆款項
    所有權亦同時移轉予被告等，則被告等自始即為自己所有之意思而占有該筆款項
    ，並非持有他人之物，縱然被告等事後未依約償還該筆款項，應屬民事債務糾葛
    ，應由自訴人另循民事途徑請求救濟，參照前開說明，核與侵占罪之構成要件不
    該當，自難率斷被告有侵占犯行。此外，本院復查無其他證據足證被告等有何侵
    占犯行。
五、原審同此認定，以本件不能證明其犯罪，而為無罪判決之諭知，結論經核並無不
    合。自訴人上訴仍執陳詞，以被告等並無誠意還款，債務屆期，百般圖賴，係有
    侵占之事實，指摘原判決不當。惟查：被告欠債不還，自訴人得依民事途逕訴請
    償還借款，而被告所為與侵占要件不合，已說明如前，自不能單以被告等欠債不
    還而繩以刑事責任。自訴人上訴既無理由，應予駁回。
六、本件自訴人自訴被告之右開犯罪事實，固敘及被告等：「積極鼓吹自訴人辦理移
    民，以他們願意協助自訴人取得關島綠卡為由，施用極高明之詐術，自民國八十
    四年十月起陸續誘騙自訴人交付新台幣八百餘萬元。」等語，似有自訴被告等涉
    犯刑法第三百三十九條第一項之詐欺罪嫌。惟按同一案件，經檢察官依第二百二
    十八條規定開始偵查者，不得再行自訴，又不得提起自訴而提起者，應諭知不受
    理之判決，刑事訴訟法第三百二十三條第一項前段及第三百三十四條分別定有明
    文。所謂同一案件，係指所訴彼此兩案為同一被告，其被訴之犯罪事實亦屬同一
    者而言，前案如經檢察官偵查終結，後案自不得再行自訴，此有最高法院四十九
    年度台上字第三一五號判例足資參照。查自訴人自訴被告之上開詐欺犯罪事實，
    前經自訴人向台灣士林地方法院檢察署檢察官提出告訴，並經檢察官於八十八年
    十一月十六日終結偵查，處分不起訴在案，嗣經告訴人聲請再議後，亦經台灣高
    等法院檢察署檢察長處分駁回再議確定，此有被告所提台灣士林地方法院檢察署
    八十八度偵字第八一六七號不起訴處分書影本及台灣高等法院檢察署八十九年度
    議字第三四０號處分書影本各一份在卷可憑，並經原審調閱前開卷證查核無訛，
    且自訴人復自承被告等於上開案件偵查終結後，被告等亦未再對其施用何詐術，
    甚至不與其聯絡等情在卷（見原審九十一年六月十三日審理筆錄）。是本件自訴
    事實敘及之詐欺罪嫌部分，核與前開偵查案件為同一案件，揆諸前揭說明，本院
    就此部分自不得再予審理，且與本件以同一案件提起自訴，故亦不另為不受理之
    諭知，附此敘明。
據上論斷，應依刑事訴訟法第三百六十八條，判決如主文。
中      華      民      國    九十一    年      九      月    二十七    日
                              台灣高等法院刑事第十庭
                                  審判長法  官  溫  耀  源
                                        法  官  黃  金  富
                                        法  官  何  菁  莪
右正本證明與原本無異。
不得上訴。
                                        書記官  鐘  麗  芳
中      華      民      國     九十一   年      九      月    三十      日
